【裁判字號】    98,簡上,1062
【裁判日期】    981123
【裁判案由】    詐欺
【裁判全文】
臺灣高雄地方法院刑事判決            98年度簡上字第1062號
上  訴  人  臺灣高雄地方法院檢察署檢察官
被      告  丁○○
選任辯護人  李宏文律師
上列上訴人因被告詐欺案件，不服本院高雄簡易庭中華民國98年
8 月20日98年度審簡字第4278號第一審刑事簡易判決（聲請簡易
判決處刑案號：98年度偵字第15692 號），提起上訴，本院管轄
之第二審合議庭認不得以簡易判決處刑，改依通常程序審理，自
為第一審判決如下：
    主  文
原判決撤銷。
丁○○無罪。
    理  由
一、聲請簡易判決處刑意旨略以：被告丁○○依其智識能力及生
    活經驗，可預見金融機構帳戶係個人理財之重要工具，為個
    人財產、信用之重要表徵，如交與他人使用，有供作財產犯
    罪用途之可能，而一般人取得他人帳戶之目的在於取得贓款
    及掩飾犯行不易遭人追查，其對於提供帳戶雖無引發他人萌
    生犯罪之確信，但基於前開借用帳戶之人如利用其帳戶持以
    從事財產犯罪亦均不違反其本意之幫助犯意，先於民國98年
    3 月23日至中國信託商業銀行（下稱中國信託銀行）右昌分
    行開設帳號000000000000號帳戶，並於翌日即同年3 月24日
    將帳戶內之開戶存款新臺幣（下同）10,000元提領一空後，
    旋將該帳戶之存摺、提款卡及密碼，於同日下午4 時許在高
    雄市○○路之肯德基速食店內，提供予真實姓名年籍不詳、
    自稱「莊先生」之詐騙集團成年成員。嗣該詐騙集團成員取
    得丁○○所交付之前揭帳戶後，即基於共同意圖為自己不法
    所有之詐欺犯意聯絡，分別於：(一)98年3 月24日晚上6 時9
    分許致電甲○○，佯稱其在東森購物台購物，因公司作業疏
    失，其訂購之物品勾選為分期付款，需至提款機操作退款，
    致甲○○不疑有他而陷於錯誤，而於98年3 月25日凌晨2 時
    13分許在臺中市○區○○路二段78號彰化銀行之ATM 現金存
    款29,000元、29,000元、6,000 元共計64,000元至丁○○上
    開帳戶，旋遭提領一空。(二)98年3 月24日晚上8 時許致電乙○○，佯稱其網路購物之簽收單簽到分期付款，需要到ATM
    操作以取消分期，致乙○○不疑有他而陷於錯誤，而於同日
    晚上10時2 分許至中國信託銀行ATM 跨行轉帳29,000元、30
    ,000元、21,000元、17,000元共計97,000元至丁○○上開帳
    戶，旋遭提領一空。嗣因甲○○及乙○○發覺有異報警處理
    ，始悉上情，因認被告涉犯刑法第339 條第1 項之幫助詐欺
    取財罪嫌等語。
二、按被告以外之人於審判外之陳述，雖不符刑事訴訟法第159
    條之1 至第159 條之4 之規定，而經當事人於審判程序同意
    作為證據，法院審酌該言詞陳述或書面陳述作成時之情況，
    認為適當者，亦得為證據；又當事人、代理人或辯護人於法
    院調查證據時，知有第159 條第1 項不得為證據之情形，而
    未於言詞辯論終結前聲明異議者，視為有前項之同意，刑事
    訴訟法第159 條第1 項、第159 條之5 分別定有明文。查本
    判決所引用其他各項證據（含傳聞證據、非傳聞證據及符合
    法定傳聞法則例外之證據）之證據能力，檢察官、被告丁○○及辯護人於本院審理時均表示無意見，並同意引為證據，
    且於本院言詞辯論終結前，對於卷附具有傳聞證據性質之證
    據，既均已知其情，卻未聲明異議，本院認該具有傳聞證據
    性質之證據，亦無任何違法取證之不適當情形，以之作為證
    據使用係屬適當，自均具有證據能力。
三、次按檢察官就被告犯罪事實，應負舉證責任，並指出證明之
    方法；又犯罪事實應依證據認定之，無證據不得認定犯罪事
    實；不能證明被告犯罪者，應諭知無罪之判決，刑事訴訟法
    第161 條第1 項、第154 條第2 項、第301 條第1 項分別定
    有明文。申言之，犯罪事實之認定應憑證據，如未能發現相
    當證據，或證據不足以證明，自不能以推測或擬制之方法，
    作為裁判基礎；且認定犯罪事實所憑之證據，雖不以直接證
    據為限，間接證據亦包括在內，然而無論直接證據或間接證
    據，其為訴訟上之證明，須於通常一般之人均不致有所懷疑
    ，而得確信其為真實之程度者，始得據為有罪之認定，倘其
    證明尚未達到此一程度，而有合理之懷疑存在而無從使事實
    審法院得有罪之確信時，即應由法院為諭知被告無罪之判決
    ，最高法院40年台上字第86號、76年台上字第4986號判例意
    旨可資參照。
四、公訴意旨認被告涉犯幫助詐欺罪嫌，無非係以被告之供述、
    證人即被害人甲○○、乙○○之證述，及卷附甲○○提出之
    中國信託銀行ATM 交易明細表3 紙、乙○○提出之中國信託
    銀行ATM 交易明細表4 紙、受理各類案件紀錄表、內政部警
    政署反詐騙諮詢專線紀錄表、受理刑事案件報案三聯單、受
    理詐騙帳戶通報警示簡便格式表、金融機構聯防機制通報單
    、被告上開帳戶之開戶申請書、印鑑卡、帳戶歷史交易查詢
    、對帳單為其論據。
五、訊據被告固坦承於98年3 月23日至中國信託銀行右昌分行開
    設帳號000000000000號帳戶之事實，惟堅詞否認有何幫助詐
    欺之犯行，辯稱：伊係因男友丙○○求職須帳戶供薪資轉帳
    ，才至中國信託銀行開設上開帳戶，並將該帳戶存摺及提款
    卡交與丙○○使用，後來伊所有其他帳戶亦被凍結不能提領
    ，丙○○才告訴伊說他可能被騙了，伊並不知道丙○○將帳
    戶交與他人使用，更未交付該帳戶與詐騙集團，伊在警局及
    偵查中陳述該帳戶係伊所交付，是認為該帳戶是伊的，就由
    伊出面當成自己發生的事來說，希望這樣講丙○○會沒事等
    語。經查：
  (一)被告於上揭時、地至中國信託銀行右昌分行開設帳號000000
    000000號帳戶，且被害人甲○○於98年3 月24日晚上6 時9
    分許，接獲詐欺集團之不詳成員自稱東森購物台人員，來電
    告知其於該購物台購物因工作人員作業錯誤，將付款方式登
    錄為分期付款，要求甲○○至提款機操作更正，致其陷於錯
    誤，於98年3 月25日凌晨2 時13分許，至臺中市○區○○○
    路78號之彰化銀行ATM 提款機，分別將現金29,000元、29,0
    00元、6,000 元存入被告所有上開帳戶；而被害人乙○○於
    98年3 月24日晚上8 時許，接獲詐欺集團成員成員來電佯稱
    其網路購物之簽收單誤勾選為分期付款，將導致每月扣除固
    定款項至約定帳戶，要求乙○○至提款機操作更正，致其陷
    於錯誤，分別將帳29,000元、30,000元、21,000元、17,000
    元，共計97,000元匯入被告上開帳戶等情，業據證人即被害
    人甲○○、乙○○分別於警詢時證述綦詳（見警卷第5 至9
    頁），並有乙○○之臺中縣警察局霧峰分局大里分駐所受理
    各類案件紀錄表、受理刑案報案三聯單及受理詐騙帳戶通報
    警示簡便格式表、內政部警政署反詐騙諮詢專線紀錄表、金
    融機構聯防機制通報單各1 份、中國信託銀行客戶交易明細
    表4 張（見警卷第10至16頁），甲○○之臺中市警察局第三
    分局勤工派出所受理刑案報案三聯單、內政部警政署反詐騙
    諮詢專線紀錄表、金融機構聯防機制通報單各1 份、中國信
    託銀行客戶交易明細表3 張（見警卷第17至19、21、25頁）
    ，及被告所有上開帳戶之開戶申請書、印鑑卡、歷史交易查
    詢表及對帳單等資料1 份附卷可憑（見警卷第27至33頁），
    且為被告所不爭執，是被告所有之上開郵局帳戶確實經詐騙
    集團使用，致被害人遭詐騙而受有如事實欄所載之損害等事
    實，堪以認定。從而，本件之爭點即在被告之提款卡是否被
    告本人交與詐騙集團使用者？如非被告所交付者，即難認被
    告有幫助詐欺取財之犯行。
  (二)公訴意旨雖以被告為成年人且有工作經驗，具有相當識見及
    歷練，竟於不知公司地址、何時上班之際，即率爾交付上開
    帳戶與初識之「莊先生」，有違常理，且其事先將開戶存款
    提領一空以防遭騙，顯然對於將個人金融帳戶、提款卡連同
    密碼交與他人，可能被利用作為實行財產犯罪之工具有所預
    見，而推認其涉有幫助詐欺取財罪嫌，惟證人即被告男友丙○○業於本院審理時具結證述：伊當時看自由時報找工作，
    找到一個司機的工作，是八大行業，接送小姐上下班，採領
    日薪制，由客人將錢匯入伊的帳戶，再與公司對拆帳，即伊
    領取日薪1,000 至2,000 元，其他錢則繳回公司對半拆帳；
    伊因信用不良，怕薪資轉入自己帳戶被查扣，伊遂與丁○○
    一起去中國信託銀行右昌分行開戶，由伊支付開戶存款10,0
    00元，並於98年3 月23日向丁○○借用該帳戶，拿到帳戶存
    摺、印章及提款卡後，伊便與應徵工作公司的「莊先生」聯
    絡，於當日下午4 點到4 點半，在高雄市○○○路肯德雞見
    面，將帳戶及金融卡等資料全都交給他，「莊先生」年紀約
    30出頭，身高約168 公分，電話號碼是0000000000號，後來
    「莊先生」有打電話問伊提款卡密碼，說是為了確認帳戶有
    無信用不良，伊雖不相信覺得怪怪的，但伊覺得給了密碼應
    該很快就可上班，便將密碼給他等語明確（見本院簡上卷第
    69至76頁），本院審酌證人丙○○於上開證言，就交付帳戶
    緣由、所應徵工作性質、拆帳方式、與「莊先生」接洽之時
    間、地點、交付帳戶、金融卡及密碼之經過，及「莊先生」
    之年齡、外貌等細節，均敘述詳實，且被告與證人丙○○為
    男女朋友，雙方交往2 年多且同住一處，被告亦知悉其信用
    不良等情，已據證人丙○○證述在卷（見本院簡上卷第70、
    74頁），足見該2 人朝夕相處，交往時間非短，證人丙○○
    以信用不良需帳戶薪資轉帳為由，向被告借用帳戶尚難謂有
    何悖於情理之處；再觀之被告提出自由時報98年3 月16日G4
    版報紙影本（見本院簡上卷第52至53頁），確實載有「誠徵
    接送人員數名，男女均可，熟市區路○○○○路線固定，具
    責任心，薪3.6 萬+ 獎金，0000000000」之廣告內容，核與
    證人丙○○證稱：係看自由時報應徵司機工作，並撥打0000
    000000號電話與「莊先生」聯絡等語相符，刊登時間亦為被
    告申設上開帳戶之98年3 月23日前，足認證人丙○○上開證
    述應非虛妄；況證人丙○○於本院作證時，業已知悉其陳述
    有致自己受刑事追訴或處罰之虞，猶為上開證言，亦徵其所
    為證述內容應屬親身經歷之事實，否則豈有甘冒罹犯刑章之
    風險，而為不利於己之證述，是依上開說明，證人丙○○前
    開證言應堪信為真。
  (三)再者，上開0000000000號行動電話門號，係由案外人李宗城
    於97年9 月10日向威寶電信公司申設，且於97年9 月中旬交
    與詐欺集團成員使用，經詐欺集團成員於98年3 月5 日在報
    紙上刊登應徵司機工作之廣告，並留下上開電話供求職者撥
    打，以取得他人帳戶供作財產犯罪之用，該電話於98年3 月
    30日停用，李宗城並經臺灣桃園地方法院檢察署檢察官（下
    稱桃園地檢署）偵查後認涉有幫助詐欺取財罪嫌，而聲請簡
    易判決處刑等情，有法務部電信使用者資料查詢單、桃園地
    檢署檢察官98年度偵字第14516 號聲請簡易判決處刑書及李
    宗城之臺灣高等法院被告前案紀錄表各1 份在卷可稽（見本
    院簡上卷第58至64頁），足見上開0000000000號行動電話門
    號確係經詐欺集團成員取得後，在報紙刊登應徵司機工作廣
    告，供求職者聯絡使用無訛，與證人丙○○證述係因應徵司
    機而交付上開帳戶之證言互核一致，依上開聲請簡易判決處
    刑書所載內容，該詐欺集團成員刊登廣告時間為98年3 月5
    日，亦與本案犯罪時間相近，益徵證人丙○○前開證言應與
    事實相符，堪以採信。揆之前揭說明，被告所有之上開帳戶
    存摺、提款卡及密碼應非由被告交付，而係由證人丙○○交
    與詐欺集團成員一節，至為明確，是被告所辯尚非無據。
  (四)又被告雖於警詢時及偵查中自承：因看報紙分類廣告應徵會
    計工作，在高雄市○○路肯德基店內，交付上開帳戶存摺及
    提款卡與「莊先生」等語，然而上開帳戶係由證人丙○○交
    與詐欺集團成員使用一節，業如前述，況被告於本院審理時
    亦供明：98年3 月30日在警局作筆錄時，伊能仔細陳述，是
    因為其他帳戶錢領不出來，伊請丙○○打電話詢問銀行，他
    才說他可能被騙了，當時伊就有跟他問過詳細情形，也問過
    其他朋友，伊的朋友說丙○○年紀大，說被騙人家不會相信
    ，伊年紀較小且是伊的帳戶，別人較會相信，伊想說丙○○
    是被騙，也希望這樣講他會沒事，所以作筆錄時才會這麼講
    等語在卷（見本院簡上卷第84至85頁），足見被告於發覺其
    他帳戶無法提款，即已詢問證人丙○○緣由，而得知丙○○
    交付上開帳戶存摺及金融卡與他人之細節，故其能於警、偵
    時詳述交付過程，尚屬合理，且渠等既為男女朋友，被告於
    獲悉上情後，出於保護男友之心態而為不實供述，亦非無可
    能，是被告所為迴護丙○○之辯解，尚可憑取，其於警詢時
    及偵查中之陳述，自不得作為本件認定犯罪之依據。
  (五)檢察官另以：被告知悉交付上開帳戶與丙○○係用於應徵司
    機工作，依被告社會經驗應知應徵工作不需交付帳戶，縱認
    係由丙○○交付帳戶，被告亦具有不確定故意，而為共同正
    犯等語，認被告具有幫助詐欺取財之不確定故意，惟查，證
    人丙○○於本院審理時具結證稱：伊應徵的過程並沒有跟丁○○說過，只有跟她說是應徵司機，且應徵工作時，丁○○
    並未一同前往，是後來伊與丁○○去領其他帳戶的錢無法提
    領，打電話去問銀行，銀行說帳戶已經列為警示帳戶等語明
    確（見本院簡上卷第73至75頁），足見被告並未與丙○○一
    同前往交付帳戶存摺等物品，丙○○亦未告知被告其所應徵
    之工作必須交付帳戶之存摺、提款卡及密碼，本件被告既否
    認事前知情（見本院簡上卷第84頁），尚無從認定被告於丙○○交付前即已知悉上情。況且，檢察官並未舉證證明被告
    於丙○○交付存摺及金融卡等物品前即已知悉上情，或被告
    係與丙○○一同前往交付上開物品，或其主觀上有將上開物
    品交與不相識之人，容任犯罪發生而不違背其本意之不確定
    故意，自不得率以幫助詐欺取財之罪名相繩，附此敘明。
  (六)綜上所述，檢察官所舉前開證據，尚不足使本院達於通常一
    般之人均不致有所懷疑，而得確信被告有交付上開帳戶存摺
    、提款卡及密碼與他人之幫助詐欺取財犯行，致使無從形成
    有罪之確信，則依罪證有疑利於被告之證據法則，即不得遽
    為不利被告之認定。此外，本院復查無其他積極證據足認被
    告有檢察官所指之上述犯行，揆諸首揭說明，自應為被告無
    罪之諭知。原審未察，遽為被告論罪科刑之判決，容有未洽
    。檢察官以原審就被害人甲○○所受詐騙金額部分未詳予調
    查，而有判決不載理由之違法及量刑過輕等語據為上訴，雖
    俱無理由，惟原審判決既有上開不當之處，自應由本院合議
    庭撤銷原判決，並為被告無罪之諭知。
六、又按檢察官聲請以簡易判決處刑之案件，經法院認為不合刑
    事訴訟法第451 條之1 第4 項但書之情形者，應適用通常程
    序審判之，刑事訴訟法第452 條定有明文。又對於簡易判決
    之上訴，準用同法第三編第一章及第二章之規定，是管轄第
    二審之地方法院合議庭受理簡易判決上訴案件，應依通常程
    序審理，其認案件有刑訴法第452 條之情形者，應撤銷原判
    決，逕依通常程序為第一審判決，法院辦理刑事訴訟簡易程
    序案件應行注意事項第14點亦有規定。本件被告經本院高雄
    簡易庭判處罪刑後，經檢察官提起上訴，本院合議庭審理後
    ，認應為無罪之諭知，而有刑事訴訟法第451 條之1 第4 項
    但書第3 款之情形，依前揭規定，自應由本院合議庭逕依通
    常程序審理後，自為第一審判決。
七、至被告是否另涉犯使犯人隱避頂替罪嫌，及證人丙○○是否
    另涉犯幫助詐欺取財罪嫌，應由檢察官另行偵辦，附此敘明
    。
據上論斷，應依刑事訴訟法第455 條之1 第1 項、第3 項、第45
2 條、第451 條之1 第4 項但書第3 款、第369 條第1 項前段、
第364 條、第301 條第1 項，判決如主文。
本案經檢察官王清海到庭執行職務。
中    華    民    國    98    年    11    月    23    日
                  刑事第十八庭  審判長法  官  李東柏
                                      法  官  陳芸珮
                                      法  官  周佳佩
以上正本證明與原本無異。
檢察官如不服本判決，應於收受本判決後10日內向本院提出上訴
書狀。
中    華    民    國    98    年    11    月    23    日
                                      書記官  王立山


司法院資訊處製作；財團法人民間司法改革基金會備份。
